臺灣高等法院民事判決　　　　　　　　　 94年度上易字第7號
上　訴　人　　丙○○
特別代理人　　詹淑華
訴訟代理人　　王棟樑律師
被上訴人　　　甲○○
　　　　　　　乙○○
上列二人共同
訴訟代理人　　王聖舜律師
上列當事人間解除契約等事件，上訴人對於中華民國93年 8月17
日臺灣板橋地方法院92年度訴字第1312號第一審判決提起上訴，
本院於94年3月2日言詞辯論終結，判決如下：
    主      文
原判決關於駁回上訴人後開第2項之訴部分，及命負擔訴訟費用
之裁判廢棄。
被上訴人甲○○應將坐落台北縣鶯歌鎮○○段崁腳小段第333 -
3地號土地移轉登記予被上訴人乙○○，再由被上訴人乙○○移
轉登記予上訴人。
其餘上訴駁回。
第一、二審訴訟費用，由上訴人負擔千分之七，餘由被上訴人負
擔。
    事實及理由
一、按在第二審為訴之變更或追加，非經他造同意不得為之。但
    民事訴訟法第255條第1項第2款至第6款情形，不在此限。又
    請求之基礎事實同一者，縱於訴狀送達後，上訴人仍得將原
    訴變更或追加他訴，無須得被告同意。此觀民事訴訟法第
    446條第1項、第 255條第1項第2款規定自明。上訴人於第二
    審為訴之追加，苟其請求之基礎事實同一者，即非法所不許
    。所謂請求之基礎事實同一，係指變更或追加之訴與原訴之
    主要爭點有其共同性，各請求利益之主張在社會生活上可認
    為同一或關連，而就原請求之訴訟及證據資料，於審理繼續
    進行在相當程度範圍內具有同一性或一體性，得期待於後請
    求之審理予以利用，俾先後兩請求在同一程序得加以解決，
    避免重複審理，進而為統一解決紛爭者，即屬之。查，上訴
    人於第一審起訴時雖主張被上訴人甲○○應將坐落臺北縣鶯
    歌鎮○○段崁腳小段333- 3地號土地（下稱系爭土地），面
    積7 平方公尺之所有權移轉登記予上訴人。上訴人上訴本院
    後，追加備位聲明：被上訴人甲○○應將系爭土地移轉登記
    予被上訴人乙○○，再由乙○○移轉登記予上訴人。兩請求
    之目的均在於請求移轉登記系爭土地予上訴人，其利益本屬
    同一，依民事訴訟法新增訂第255條第 1項第2款規定之意旨
    ，應認上訴人此部分追加之訴合法，合先敘明。
二、上訴人起訴主張：
  (一)上訴人於81年10月22日與訴外人高貴元就坐落臺北縣鶯歌鎮
    ○○段崁腳小段332-1（以下簡稱332-1）及系爭土地簽訂合
    建大樓契約書，約定由上訴人提供前開二筆土地予高貴元興
    建房屋，上訴人並依約將系爭土地 7平方公尺所有權移轉登
    記予高貴元，嗣因高貴元無力承建，由被上訴人乙○○承接
    合建案，高貴元遂將系爭土地所有權移轉登記予乙○○指定
    之被上訴人甲○○名下，由乙○○任法定代理人之帝榮實業
    股份有限公司（以下簡稱帝榮公司）以前揭二筆土地及其他
    7筆土地向臺北縣政府工務局申請核發84鶯建字第696號建造
    執照，嗣上訴人於84年7月12日與高貴元解除合建契約，與
    乙○○簽訂合建契約（下稱系爭合建契約），系爭土地亦移
    轉予甲○○，乙○○迄未完成系爭合建契約興建房屋之義務
    ，經上訴人於91年3月19日、91年8月23日催告乙○○履行契
    約，均未獲置理，上訴人遂於92年3月25日以土城青雲郵局
    第135號存證信函向乙○○表示解除兩造間之合建契約。
  (二)一般而言，土地之公告現值均低於市價，此可從政府徵收土
    地以公告現值加四成徵收可證。因此，以公告現值計算土地
    市值，尚嫌過低，何況以申報地價。原判決以申報地價較公
    告現值低為由，將違約金核減為約定之20%，尚有未當。
  (三)系爭土地因合建契約而登記為甲○○名下，既然合建契約已
    經解除，甲○○持有系爭土地之原因已不存在，上訴人自得
    依不當得利之法律關係請求返還。依民事訴訟法第191條之1
    第 1項規定「依上訴人之聲明及事實上之陳述，得主張數項
    法律關係，而其主張不明瞭或不完足者，審判長應曉諭其敘
    明或補充之。」。上訴人於原審已主張依民法第 242條規定
    行使代位權，終止被上訴人乙○○與甲○○間之委任契約，
    並請求將系爭土地移轉登記予上訴人，其真意係法院若不准
    上訴人依不當得利之法律關係請求被上訴人甲○○直接將系
    爭土地移轉登記予上訴人時，則依代位權之行使，請求被上
    訴人甲○○將系爭土地移轉登記予被上訴人乙○○後，再由
    被上訴人乙○○移轉登記予上訴人。原審未行使闡明權逕為
    判決駁回上訴人是項請求，應不合法。上訴人爰追加備位聲
    明：被上訴人甲○○應將系爭土地移轉登記予被上訴人乙○
    ○，再由被上訴人乙○○移轉登記予上訴人。
  (四)上訴聲明：
    (1)原判決關於駁回上訴人在第一審其餘之訴及該部分假執行
      之聲請暨命負擔訴訟費用部分之裁判均廢棄。
    (2)上列廢棄部分，被上訴人乙○○應再給付上訴人新台幣（
      下同）20,260元及自92年7月5日起至清償日止按年息5%計
      算之利息。
    (3)被上訴人甲○○應將系爭土地，移轉登記予上訴人。如認
      前段請求無理由，被上訴人甲○○應將系爭土地移轉登記
      予被上訴人乙○○，再由被上訴人乙○○移轉登記予上訴
      人。
三、被上訴人則以：
  (一)上訴人依系爭合建契約第11條第 4款之約定，請求被上訴人
    乙○○給付三百萬元違約金，然本件尚未領得建造執照，開
    工及完工期限根本尚未開始起算，遑論預期完工，自無系爭
    合建契約第11條第4款之適用。
  (二)兩造係於84年7月12日簽訂系爭合建契約，但84鶯建字第696
    號建照執照係於兩造簽約前之84年 6月19日取得，系爭合建
    契約亦未將該建照作為合建契約之附件，系爭合建契約亦從
    未提及該建照之字號，則該事前取得之建照執照，非屬系爭
    合建契約所謂之建照執照。況84鶯建字第 696號建造執照之
    各層用途為商場、店鋪、保齡球館、辦公室等，並非單純之
    鋼筋混凝土造住宅大樓，亦不相同。又依系爭合建契約第 9
    條第2款約定：「本合建案乙方（即上訴人）同意以甲方（
    即乙○○）為起造人並配合辦理有關作業，有關申請建造執
    照乙方需提供之土地使用權同意書等文件，乙方須於簽立本
    約日起十日內交付甲方」，更可知84 鶯建字第696號建造執
    照並非系爭合建契約約定之建造執照，否則自毋庸約定簽訂
    合建契約之日起10日內交付乙○○土地使用權同意書等文件
    。此外，自84年7月12日簽訂系爭合建契約起至91年3月19日
    上訴人寄發存證信函催告被上訴人乙○○完工之日止，已近
    7年；自上訴人主張之完工期限88年12月19日起至91年3月19
    日上訴人寄發存證信函催告被上訴人乙○○完工之日止，亦
    已 2年餘；上訴人在此之前從未要求被上訴人乙○○開工興
    建，而拖延近 7年，今上訴人突然要求逾期完工之損害賠償
    ，實與誠信原則有違，且該項違約金亦屬過高，應減為上訴
    人所受領之保證金，而上訴人既已沒收保證金，自不得再向
    被上訴人乙○○請求任何賠償。
  (三)退步言之，縱認上訴人解約為有理由，且 84鶯建字第696號
    建造執照即為系爭合建契約所謂之建造執照，然而本件工程
    之總造價為293,468,000元，總樓地板面積為37,769.33平方
    公尺（原判決誤為 27,769.33平方公尺），每平方公尺造價
    為7,700元，上訴人分得之面積為250.11坪換算為826.8平方
    公尺，則上訴人所分得之造價部分為 6,424,236元，每日得
    請求之金額為1,285元，以1,556日計算違約金為 1,999,460
    元，上訴人主張被上訴人乙○○應給付三百萬元，亦屬無據
    。
  (四)上訴人於解除與高貴元合建契約之同時，何不依上訴人與高
    貴元間之合建契約沒收保證金，要求違約賠償金並請求返還
    土地。實則係當時上訴人與乙○○約定合建保證金僅二十萬
    元，且分期給付，惟上訴人無力償還積欠高貴元間之債務，
    上訴人遂以系爭土地自高貴元處移轉予乙○○指定之甲○○
    ，而由乙○○代為給付六十萬元保證金予高貴元，該六十萬
    元中僅二十萬元為保證金，其餘四十萬元則係乙○○貸予上
    訴人之借款。而登記在被上訴人甲○○名下之系爭土地，則
    兼具有提供作為借款擔保作用之性質，否則一般合建契約，
    豈有需要地主先將土地過戶登記予建方所有？此外，依系爭
    合建契約第10條第5款之約定，上訴人如將332之 1地號土地
    移轉登記予乙○○，乙○○即應提出一千五百萬元之保證金
    ，足見本件合建案件，除有一般合建保證金外，對於系爭土
    地之過戶，係以四十萬元為其擔保，上訴人如請求返還系爭
    土地，自應將四十萬元返還予乙○○。
  (五)證人彭誠宏係上訴人委任代為審閱合約並提出修正建議之人
    ，其與上訴人關係密切，證詞自有偏頗之虞。彭誠宏雖稱高
    貴元於簽訂合建契約時不在場，惟上訴人之訴訟代理人92年
    12月10日原審行言詞辯論時主張高貴元當時在場，且合建契
    約最後一頁左上角高貴元於 84年7月12日簽收乙○○代償之
    六十萬元支票，足證高貴元當時確係在場，則彭誠宏之證詞
    ，即無足採。彭誠宏證稱84鶯建字第696號建造執照即係本
    案之建照，且合建契約係由乙○○一方擬定等語，若該建造
    執照確係系爭合建契約之建照，乙○○豈有可能不在合建契
    約內註明該建造執照之字號或以之為附件，反約定另行申請
    建造執照之方式？足證彭誠宏之證詞與事實不符。
  (六)被上訴人甲○○之所以為系爭土地之所有權人，係83年11月
    1日高貴元以買賣為原因登記予被上訴人甲○○，甲○○與
    上訴人並無契約上之關係，該項登記亦與本件合建契約無關
    ，兩造間並無給付及受領之關係，上訴人依民法第 259條解
    除契約後回復原狀、同法第 179條不當得利之規定，請求被
    上訴人甲○○返還土地，亦屬無據。
  (七)答辯聲明：上訴人之上訴及其追加之訴均駁回。
三、兩造不爭執之事實：
    上訴人主張於81年10月22日就坐落332之1地號土地及系爭土
    地與訴外人高貴元簽訂合建大樓契約書，上訴人並依約將系
    爭土地移轉登記予高貴元，嗣後高貴元將其與上訴人間前揭
    合建契約轉由被上訴人乙○○接手，高貴元於83年11月 1日
    將系爭土地所有權移轉登記予被上訴人甲○○，由乙○○任
    法定代理人之帝榮公司以332之1地號土地、系爭土地及其他
    7 筆土地向臺北縣政府工務局申請核發系爭建造執照，上訴
    人復於84年 7月12日與高貴元合意解除81年10月22日合建契
    約，並與乙○○簽訂系爭合建契約，惟乙○○迄未開始亦未
    完成系爭合建契約約定興建房屋之合建工作等事實，業據上
    訴人提出合建大樓契約書、土地登記謄本、建造執照、合建
    契約書等影本為證，並為被上訴人所不爭執，此部分堪信為
    真。
四、兩造爭執點之論述：
    原審判決被上訴人乙○○給付上訴人 2,979,740元部分，未
    據被上訴人乙○○聲明不服，此部分業已確定。是則本院僅
    就上訴人上訴部分，予以審究，說明如下：
  (一)關於上訴人主張被上訴人甲○○應將系爭土地，移轉登記予
    上訴人。如認前段請求無理由，備位聲明：被上訴人甲○○
    應將系爭土地移轉登記予被上訴人乙○○，再由被上訴人乙
    ○○移轉登記予上訴人部分：
  (1)上訴人與高貴元於81年10月22日簽訂合建契約，嗣因高貴元
    將前揭合建契約轉由被上訴人乙○○接手，即由乙○○任法
    定代人之帝榮公司以上訴人所有之332 -1、系爭土地及其他
    7筆土地，向臺北縣政府工務局申請核發84鶯建字第696號建
    造執照，復由上訴人與乙○○於84年 7月12日另行簽訂系爭
    合建契約，合建契約第3條權益分配並約定：「(2) 乙方（即
    上訴人）取得建物七戶及建造編號Ｂ４棟五Ｆ15.3坪（詳如
    附表）及地下二樓車位三個（車位每個 8坪，本合建案建物
    公共設施不含車位部分），五樓不足戶部分雙方同意按甲方
    （即乙○○）第一次公開銷售之底價互為找補。其餘建物均
    歸甲方所有」（原審卷第61、62頁），其合建契約之附表並
    載明「建照編號Ｂ４棟１Ｆ、Ｂ４棟２Ｆ、Ｂ４棟３Ｆ、Ｂ
    ４棟４Ｆ、Ｂ３棟２Ｆ、Ｂ３棟３Ｆ、Ｂ３棟４Ｆ、Ｂ４棟
    ５Ｆ」等字樣（原審卷第 64頁），足證兩造間確有以94 鶯
    建字第 696號建造執照為系爭合建契約所約定之建造執照之
    意思。
  (2)上訴人及乙○○間合建契約第9條第2項固約定上訴人須於合
    建契約成立後10日內交付申請建造執照所須之文件予乙○○
    ，惟查該等條款係屬一般建商與地主簽訂合建契約，常加入
    合建契約之條款，且系爭合建契約條款係由建方乙○○事先
    擬定，而兩造間既以帝榮公司申請84鶯建字第696 號建造執
    照編號及平面圖、棟別、戶數作為合建契約之附件及附表內
    容，系爭合建契約之建造執照自係上開84鶯建字第696 號建
    造執照，尚難認兩造仍有另行申請建造執照之意思。況系爭
    332 -1、333 -3地號土地既已向主管機關申請建造執照，並
    經臺北縣政府工務局核發84鶯建字第696 號建造執照，於未
    經申請廢照前，主管機關亦無可能再另行核發新建照，而上
    訴人與乙○○間既未約定先申請廢照，益證兩造確有以84鶯
    建字第696 號建造執照為系爭合建契約之建照，至為灼然。
    乙○○抗辯其與上訴人約定須由上訴人交付土地使用權同意
    書等文件，供乙○○另行申請核發新建造執照云云，洵屬無
    據。
  (3)復核證人即84年 7月12日陪同上訴人簽約之彭誠宏亦證稱：
    「84年之契約係由乙○○擬訂，拿給我們看後才簽的，我是
    原告所請的代書，經由我們修改後才跟被告簽約，簽約時已
    有請領到建造執照，契約內容是將就此建照簽的，那時是否
    已開始蓋我不知道，但是因為之前高先生將契約讓給乙○○
    ，所以才要將就建照內容簽訂契約，那時建方說如果有需要
    的話，會去變更建照或重新申請‧‧‧建方與地主約定房屋
    建成後如分配是照契約後之附表，附表中按照建照分配的編
    號就是已經申請到的建照，那時雙方有約定要依建照所載最
    後開工日期前開工，在簽約時有講到如果需要變更建照，原
    告應配合交付土地使用權同意書」等語（原審卷第140、141
    頁），足證上訴人與乙○○簽訂合建契約時，確係以84鶯建
    字第 696號建造執照做為本件合建工程之建造執照，無另行
    申請建照之問題，而乙○○所謂合建契約第9條第2項關於上
    訴人應配合交付土地使用權同意書之約定，乃建商為因應合
    建工程開始後，可能發生須申請變更建造執照之情形，始與
    上訴人約定必要時須交付申請建照執照所須之土地使用權同
    意書，尚難以合建契約第9條第2項之約定，遽認兩造於簽訂
    合建契約時尚未申請建造執照。
  (4)被上訴人抗辯證人彭誠宏證稱簽訂契約時高貴元不在場等語
    ，與事實不符，實則84年 7月12日簽訂合建契約時高貴元在
    場，足認彭誠宏之證詞不足採信云云。然，證人彭誠宏於93
    年 5月28日至原法院作證時，距離兩造簽訂系爭合建契約之
    84年 7月12日已近11年，且證詞非與己身有何利害關係，其
    記憶難免模糊，自難以其於11年之後無法記憶高貴元是否在
    場等枝微末節，遽認其所為證言率皆不足採信。證人彭誠宏
    所為關於兩造係約定以已申請之建造執照作為系爭合建契約
    之建照，與上訴人提出之合建契約記載相符，其證言自足採
    信，被上訴人抗辯彭誠宏所言與事實不符云云，洵屬無據。
  (5)依系爭合建契約第 4條約定：「甲方（即乙○○）應於本案
    建築執照領到之日起六個月內正式開工，自開工日起36個月
    內領取使用執照」，第11條第 4項約定：「甲方如未能於本
    合約約定期限內完工，每逾一日須支付乙方依乙方應得房屋
    部分工程造價（以建照上之造價為標準）千分之一計算罰金
    」（原審卷第62、63頁），乙○○既已於 84年6月12日領得
    84鶯建字第696號建造執照，自應於六個月內即 84年12月12
    日前開工，並應於36個月即87年12月12日前領取使用執照，
    惟查，乙○○迄未開始系爭合建工程亦未完工，業據兩造於
    原法院協議不爭執，乙○○復未舉證證明有何不可歸責於己
    之事由，致給付遲延，自應負給付遲延之債務不履行責任。
  (6)上訴人主張於91年 3月19日以板橋38支郵局第29號存證信函
    催告乙○○於 7日內履行合建契約關於完成興建房屋之義務
    ，復於91年8月23日再以台北東門郵局第915號存證信函催告
    乙○○履行合建契約給付房屋及違約罰款之義務，前開存證
    信函均經乙○○收受無誤，其收受存證信函之事實，亦據兩
    造於原法院協議不爭執。嗣上訴人再於92年 3月25日委任王
    棟樑律師以土城青雲郵局第 135號存證信函向乙○○表示解
    除與乙○○間之系爭合建契約，乙○○亦已收受該存證信函
    ，故上訴人確已合法解除與乙○○間之系爭合建契約，應堪
    認定。
  (7)上訴人與被上訴人乙○○訂立系爭合建契約，並約定將其所
    有之系爭土地移轉登記予乙○○指定之第三人即被上訴人甲
    ○○，觀之上訴人與乙○○間之合建契約，甲○○僅係乙○
    ○為履行合建契約義務而指定之人，尚無使甲○○取得向上
    訴人直請求移轉系爭土地權利之意思，而上訴人與乙○○間
    之合建契約法律關係解除，上訴人亦僅得向乙○○請求返還
    其無法律上之所受之利益，至甲○○所受之利益，原係本於
    乙○○而非上訴人之給付，即甲○○與上訴人間既無給付關
    係存在，自無從成立不當得利之法律關係，故上訴人依民法
    第 179條之規定，請求被上訴人甲○○將系爭土地移轉登記
    予上訴人之先位聲明為無理由，應予駁回。
  (8)按債權人為保全其債權，行使民法第 242條規定之代位權者
    ，於債務人怠於行使其權利時，即得為之（最高法院72年台
    上字第3534號判例參照）。上訴人備位聲明主張行使民法第
    242 條之代位權，終止被上訴人乙○○與被上訴人甲○○間
    之委任契約（原審卷第 175頁），請求甲○○將系爭土地移
    轉登記予乙○○後，再移轉登記予上訴人，為有理由，應予
    准許。
  (二)關於上訴人請求被上訴人乙○○再給付20,260元部分：
  (1)按民法第252 條規定：「約定之違約金額過高者，法院得減
    至相當之數額。」故約定之違約金苟有過高情事，法院即得
    依此規定核減至相當之數額，並無應待至債權人請求給付後
    始得核減之限制。此項核減，法院得以職權為之，亦得由債
    務人訴請法院核減。（最高法院79年台上字第1612號判例參
    照）。衡量違約金是否過高、是否相當，仍須依一般客觀事
    實、社會經濟狀況及當事人所受損害情形，以為酌定標準。
    又約定之違約金是否過高，應就債務人若能如期履行債務時
    ，債權人可得享受之一切利益為衡量之標準。
  (2)本院審酌系爭合建契約簽訂於84年間，斯時不動產市場尚稱
    繁榮，被上訴人乙○○未依約履行興建房屋之義務，至其應
    完工之87年12月以後，不動產市場行情即漸下滑，上訴人於
    合建契約解除前均無法利用332之1地號土地及系爭土地，故
    上訴人因被上訴人違約所受損害不可謂不鉅。被上訴人乙○
    ○抗辯原判決於計算違約金時將總樓地板面積37,769.33 平
    方公尺，誤為27,769. 33平方公尺（原審卷第13頁之建造執
    照），如依原判決核減為約定金額 20%之計算之方式，上訴
    人得請求之金額僅為 1,999,460元等語，固非無據（被上訴
    人乙○○並未上訴，該部分已告確定）。然，本院審酌上訴
    人長時間無法利用土地，其所受之損害甚鉅，原判決命乙○
    ○應給付上訴人 2,979,740元之違約金，應屬妥適，而該金
    額就違約金而言，亦不可謂不高。上訴意旨請求被上訴人乙
    ○○再給付20,260元，為無理由，應予駁回。
五、綜上所述，上訴人上訴之備位聲明，本於民法第 242條之規
    定，請求被上訴人甲○○將系爭土地移轉登記予被上訴人乙
    ○○，再由被上訴人乙○○移轉登記予上訴人，為有理由，
    應予准許。上訴意旨就此部分求予廢棄改判，為有理由，爰
    由本院予以廢棄改判如主文第 2項所示。至於上訴人就原法
    院核減之違約金，請求被上訴人乙○○再給付20,260元，為
    無理由，應予駁回。原判決就該部分為上訴人敗訴之判決，
    並駁回其假執行之聲請，經核於法並無不合，上訴意旨求予
    廢棄改判，為無理由，應駁回其上訴。
六、本件事證已臻明確，兩造其餘攻擊防禦方法，經審酌後，或
    與本件無涉，或與判決結果不生影響，毋庸一一論列。
七、據上論結，本件上訴為一部有理由，一部無理由，依民事訴
    訟法第 450條、第449條、第79條、第85條第1項前段，判決
    如主文。
中　　華　　民　　國　　94　　年　　3　　月　　16　　 日
                  民事第二庭審判長法　官   吳謙仁
　　　　　　　　　     　　　　　 法　官   魏大喨
　　　　　　　　　　　      　　  法　官   蘇瑞華
正本係照原本作成。
不得上訴。
中　　華　　民　　國　　94　　年　　3 　　月　　17　　日
　　　　　　　　　　　　　　　　　書記官   賴以真
